【裁判字號】    98,上訴,3293
【裁判日期】    981028
【裁判案由】    毒品危害防制條例
【裁判全文】
臺灣高等法院刑事判決                98年度上訴字第3293號
上  訴  人
即  被  告  甲○○
上列上訴人即被告因違反毒品危害防制條例案件，不服臺灣臺北
地方法院98年度訴字第1049號，中華民國98年6 月30日第一審判
決（起訴案號：臺灣臺北地方法院檢察署98年度毒偵字第1385號
），提起上訴，嗣因被告就被訴事實為有罪之陳述，本院告知被
告簡式審判程序之旨，並聽取當事人之意見後，裁定改依簡式審
判程序進行，本院判決如下：
    主  文
原判決關於施用第二級毒品暨定應執行刑部分均撤銷。
甲○○施用第二級毒品，累犯，處有期徒刑伍月，如易科罰金，
以新臺幣壹仟元折算壹日；扣案第二級毒品甲基安非他命（原淨
重零點五七八零公克，取樣零點零零零三公克鑑驗用罄，驗餘淨
重零點五七七七公克）沒收銷燬之，外包裝袋壹個（重零點二公
克）沒收。
    事  實
一、甲○○曾因施用毒品案件，經臺灣臺北地方法院以88年度毒
    聲字第3176號裁定送觀察、勒戒，因認無繼續施用毒品之傾
    向，經臺灣臺北地方法院檢察署檢察官以89年度毒偵字第56
    號處分不起訴。甲○○又因施用毒品案件，再經臺灣臺北地
    方法院91年度毒聲字第1241號裁定送觀察、勒戒，因認有繼
    續施用毒品之傾向，臺灣臺北地方法院以91年度毒聲字第14
    68號裁定令入戒治處所施以強制戒治，嗣經臺灣臺北地方法
    院92年度毒聲字第160 號裁定停止戒治，所餘戒治期間付保
    護管束，甲○○即於民國92年2 月19日停止戒治出所，至同
    年7 月21日保護管束期滿，未經撤銷，視為執行完畢；同案
    亦經臺灣臺北地方法院以91年度易字1399號刑事判決判處有
    期徒刑6月，經甲○○撤回上訴確定在案，並於92年8月22日
    易科罰金執行完畢。甲○○復於92年10月14日回溯96小時內
    某時，再犯施用毒品案件，經臺灣臺北地方法院以93年度簡
    字第1657號刑事簡易判決判處有期徒刑6 月確定，於93年9
    月10日易科罰金執行完畢。嗣甲○○於95年10月24日凌晨1
    時許，施用第二級毒品，經臺灣臺北地方法院以96年度易字
    第370號刑事判決判處有期徒刑9月確定；又於96年3 月25日
    晚間，施用第二級毒品，經臺灣臺北地方法院96年度易字第
    1427號刑事判決判處有期徒刑6月確定；此2案經裁定應執行
    有期徒刑10月，甲○○於97年3 月21日入監執行，甫於97年
    10月11日縮刑期滿執行完畢。
二、詎甲○○仍不知悔悟，復基於施用第二級毒品之犯意，於98
    年4 月26日某時，自其友人「周宜青」取得第二級毒品甲基
    安非他命及吸食器後，於同日晚間某時，在其位於臺北市○
    ○區○○街47號4 樓住處內，以吸食器裝盛甲基安非他命，
    點火燒烤、吸食其煙霧之方式，施用第二級毒品甲基安非他
    命1次。嗣於98年4月28日晚間6 時30分許，在臺北市○○區
    ○○街47號前，甲○○因形跡可疑為警盤檢，於警察未發覺
    其施用毒品前，向警察自首施用甲基安非他命毒品，並交出
    甲基安非他命1 包（原淨重0.5780公克，取樣0.0003公克鑑
    驗用罄，驗餘淨重0.5777公克，外包裝袋1 個重0.2公克），
    同意採尿送驗，而受裁判，經警採集其尿液送驗結果，呈甲
    基安非他命、嗎啡陽性反應（甲○○另有施用第一級毒品犯
    行，經原審判處有期徒刑7 月確定）。
三、案經臺北市政府警察局中山分局移請臺灣臺北地方法院檢察
    署檢察官偵查起訴。
    理  由
一、本件被告所犯為死刑、無期徒刑、最輕本刑3 年以上有期徒
    刑或高等法院管轄第一審案件以外之罪，被告於本院審判中
    先就被訴事實為有罪之陳述，經本院告知其簡式審判程序之
    旨，並聽取公訴人、被告之意見後，本院合議庭於審判期日
    依刑事訴訟法第273 條之1 第1 項規定，當庭裁定以簡式審
    判程序進行本件審理，則依刑事訴訟法第273 條之2 規定，
    關於本案證據之調查，不受第159條第1項、第161條之2、第
    161條之3、第163條之1及第164條至第170條規定之限制，合
    先敘明。
二、前揭犯罪事實，業據被告甲○○迭於警詢時、偵查中、原審
    及本院審理時供認不諱，又被告為警詢問時，經採集其尿液
    送檢驗結果，呈甲基安非他命陽性反應，此有臺灣尖端先進
    生技醫藥股份有限公司濫用藥物檢驗報告、檢體委驗單、結
    文各1份附卷足憑（見偵查卷第53頁至第55頁）； 復有白色
    結晶體1 包扣案可佐，經以化學呈色法及氣相層析質儀分析
    法檢驗結果，確含第二級毒品甲基安非他命成分（原淨重0.
    5780公克，取樣0.0003公克鑑驗用罄，驗餘淨重0.5777公克
    含外包裝袋1個重0.2公克），有交通部民用航空局航空醫務
    中心毒品鑑定書1 份在卷可考（見偵查卷第51頁）。綜上，
    被告施用甲基安非他命之自白，有上開各項證據足以補強，
    核與事實相符，堪以採信，足為論罪科刑之基礎。又查被告
    曾因施用毒品案件，經臺灣臺北地方法院以88年度毒聲字第
    3176號裁定送觀察、勒戒，因認無繼續施用毒品之傾向，經
    臺灣臺北地方法院檢察署檢察官以89年度毒偵字第56號處分
    不起訴；又因施用毒品案件，再經臺灣臺北地方法院91年度
    毒聲字第1241號裁定送觀察、勒戒，因認有繼續施用毒品之
    傾向，臺灣臺北地方法院以91年度毒聲字第1468號裁定令入
    戒治處所施以強制戒治，嗣經臺灣臺北地方法院92年度毒聲
    字第160 號裁定停止戒治，所餘戒治期間付保護管束，被告
    即於92年2月19日停止戒治出所，至同年7月21日保護管束期
    滿，未經撤銷，視為執行完畢；同案亦經臺灣臺北地方法院
    以91年度易字1399號刑事判決判處有期徒刑6 月，經被告撤
    回上訴確定在案，並於92年8 月22日易科罰金執行完畢；詎
    被告於92年10月14日回溯96小時內某時、95年10月24日、96
    年3 月25日再犯施用毒品之罪，經法院判決確定且執行完畢
    等情，有本院被告前案紀錄表附卷可參。按毒品危害防制條
    例於92年7月9日修正公布，自93年1月9日施行，其中第20條
    、第23條將施用毒品之刑事處遇程序，區分為「初犯」及「
    5年內再犯」、「5年後再犯」；依其立法理由之說明：「初
    犯」，經觀察、勒戒或強制戒治後，應為不起訴處分或不付
    審理之裁定；經觀察、勒戒或強制戒治執行完畢釋放後，「
    5 年內再犯」者，因其再犯率甚高，原實施之觀察、勒戒及
    強制戒治既已無法收其實效，爰依法追訴或裁定交付審理。
    至於經觀察、勒戒或強制戒治執行完畢釋放後，「5 年後再
    犯」者，前所實施之觀察、勒戒或強制戒治已足以遮斷其施
    用毒品之毒癮，為期自新及協助其斷除毒癮，仍適用「初犯
    」規定，先經觀察、勒戒或強制戒治之程序；從而依修正後
    之規定，僅限於「初犯」及「5年後再犯」2種情形，始應先
    經觀察、勒戒或強制戒治程序；倘被告於5 年內已再犯，經
    依法追訴處罰，縱其第3次（或第3次以上）再度施用毒品之
    時間，在初犯經觀察、勒戒或強制戒治執行完畢釋放5 年以
    後，已不合於「5年後再犯」之規定，且因已於「5年內再犯
    」，顯見其再犯率甚高，原實施觀察、勒戒或強制戒治，已
    無法收其實效，即應依該條例第20條處罰（最高法院95年度
    第7次刑事庭會議、97年度第5次刑事庭先後著有決議可資參
    照）。基此，本案被告已3 次以上犯施用毒品之罪，縱本案
    犯行距前次強制戒治執行完畢已逾5 年，仍無庸再送觀察勒
    戒或強制戒治，應逕科以刑罰處罰。本案事證明確，被告施
    用第二級毒品之犯行，洵堪認定，應依法論罪科刑。
三、核被告所為，係犯毒品危害防制條例第10條第2 項施用第二
    級毒品罪。被告持有第二級毒品之低度行為，為施用之高度
    行為所吸收，不另論罪。又被告有如事實欄所載犯罪科刑及
    有期徒刑執行完畢情形，有本院被告前案紀錄表附卷可參，
    其於有期徒刑執行完畢5 年內，再故意犯本件有期徒刑以上
    之罪，應依刑法第47條第1 項之規定論以累犯，並加重其刑
    。另按刑法第62條所謂自首，祇以犯人在其犯罪未發覺前，
    向該管公務員自承犯罪，而受裁判為已足，並不以使用自首
    字樣並「願受裁判」為必要。（最高法院51年度台上字第14
    86號、63年度台上字第號1101號判例意旨參照）次按所謂「
    發覺」，固非以有偵查犯罪權之機關或人員確知其人犯罪無
    誤為必要，而於對其發生嫌疑時，即得謂為已發覺；但此項
    對犯人之嫌疑，仍須有確切之根據得為合理之可疑者，始足
    當之，若單純主觀上之懷疑，要不得謂已發生嫌疑（最高法
    院72年度台上字第641號判例意旨參照）。 觀諸卷附查獲警
    員出具之呈報單載稱：「本所人員於上述時、地，見嫌疑人
    甲○○行跡疑，將其攔下並經其同意進行盤查，邱嫌主動於
    褲子後面左邊口袋內取出安非他命1包…， 經詢邱嫌坦承吸
    食及持有安非他命毒品…。」（見偵查卷第8 頁），參以被
    告於警詢時供稱：「（警方如何查獲你持有安非他命？）在
    萬華區○○街47號前，碰到警方盤查我身分，我主動將放在
    左後面褲子口袋的毒品安非他命交給警方。」、「（你有無
    吸食毒品？…）有吸食安非他命毒品…大約在2天（4月26日
    ）前晚上在萬華區○○街47號4樓我家的房間吸食…。」（
    見偵查卷第10頁、第11頁）等情，可知被告乃於警方人員片
    面主觀上懷疑其形跡可疑，向前盤查，仍缺乏確切之根據得
    為合理之可疑其犯罪前，主動向警方供明施用第二級毒品，
    並自口袋中交出甲基安非他命1 包，供警方扣案，核與自首
    之要件相符，爰依刑法第62條前段之規定，減輕其刑，並先
    加後減之。
四、原審就被告施用第二級毒品犯行部分，予以論罪科刑，固非
    無見。惟查原判決未認定被告此部分犯罪合於自首之規定，
    得予以審酌減刑，自有未洽。被告上訴指摘及此，為有理由
    ，本院自應將原審判決關於施用第二級毒品暨定應執行刑部
    分撤銷改判。爰審酌被告前有多次毒品前科，素行不佳，歷
    經觀察勒戒、強制戒治等保安處分及執行徒刑之教訓後，本
    應知所惕勵，對於施用毒品之害及其違法性，應更有明確而
    強烈之體認，詎自制力薄弱並漠視法令禁制而再犯本案，且
    屢次被查獲又再犯同性質之罪，顯然毒癮深重，原不容輕縱
    ，惟兼衡施用毒品屬自戕行為，其於警詢時自承係高工畢業
    ，智識程度不高，且屬自首並自偵訊時起，即自知事證明確
    而坦認犯行，態度尚佳等一切情狀，量處有期徒刑5 月，並
    諭知易科罰金之折算標準以示懲儆。扣案之甲基安非他命（
    原淨重0.5780 公克，取樣0.0003 公克鑑驗用罄，驗餘淨重
    0.5777公克），係查獲之毒品，依毒品危害防制條例第18條
    第1 項前段規定，應宣告沒收銷燬之。至該包毒品之外包裝
    袋1個（空包裝重0.2公克），係被告所有、供保存毒品以利
    施用犯罪所用之物，亦據被告供明在卷（見偵查卷第10頁、
    原審卷第21頁反面），爰依刑法第38條第1項第2款規定，併
    予宣告沒收。
五、被告另犯施用第一級毒品部分，經原審判處有期徒刑7 月，
    被告不服，提起上訴，嗣於本院具狀撤回上訴而確定，故此
    部分非本院審理範圍，併此指明。
據上論斷，應依刑事訴訟法第369條第1項前段、第364條、第273
條之1第1項、第299 條第1 項前段，毒品危害防制條例第10條第
2項、第18條第1項前段，刑法第11條、第47條第1 項、第62條前
段、第41條第1項前段、第38條第1項第2 款，判決如主文。
本案經檢察官賴正聲到庭執行職務。
中    華    民    國    98    年    10    月    28    日
                  刑事第九庭審判長法  官  陳貽男
                                  法  官  詹駿鴻
                                  法  官  何信慶
以上正本證明與原本無異。
不得上訴。
                                  書記官  王泰元
中    華    民    國    98    年    10    月    28    日
附錄：本案論罪科刑法條全文
毒品危害防制條例第10條
施用第一級毒品者，處6 月以上5 年以下有期徒刑。
施用第二級毒品者，處3 年以下有期徒刑。


司法院資訊處製作；財團法人民間司法改革基金會備份。
